臺灣高等法院臺南分院刑事判決
110年度上訴字第178號
上  訴  人  臺灣臺南地方檢察署檢察官
被      告  黃華盈


選任辯護人  查名邦律師
            高亦昀律師
上列上訴人因被告偽造文書案件，不服臺灣臺南地方法院108年
度訴字第743號中華民國109年12月17日第一審判決（起訴案號：
臺灣臺南地方檢察署107年度偵字第6763號），提起上訴，本院
判決如下：
    主  文
上訴駁回。
    理  由
壹、公訴意旨略以：被告黃華盈係址設臺南市○區○○路00號「天
    慈護理之家」負責人，告訴人黎氏江（越南籍）則自民國10
    2年6月至104年9月間在天慈護理之家擔任看護。緣告訴人黎
    氏江因任職期間每日平均工時長達13至15小時，且未依法休
    假，曾多次向臺南市政府勞工局申請勞資爭議調解，請求給
    付加班費，詎被告黃華盈明知告訴人黎氏江上開實際工作時
    數，竟基於行使偽造私文書之犯意，於不詳時間，在上址天
    慈護理之家內，未經告訴人黎氏江之同意，即指使不詳姓名
    之外勞，在告訴人黎氏江104年4月、5月份之上班簽到簿上
    ，偽造告訴人黎氏江之簽名，填載於4月25日至28日、4月30
    日至5月5日、5月7日至13日及5月15日至20日（共計23日）
    之上班、下班及加班欄位內，並填載不實之時數，再持以行
    使用於雙方勞資爭議調解程序中，足生損害於告訴人黎氏江
    。因認被告黃華盈涉犯刑法第210條、第216條之行使偽造私
    文書罪嫌。
貳、犯罪事實應依證據認定之，無證據不得認定其犯罪事實；又
    不能證明被告犯罪者，即應諭知無罪之判決。刑事訴訟法第
    154 條、第301 條第1 項分別定有明文。而基於無罪推定原
    則，被告犯罪之事實應由檢察官提出證據，並指出證明方法
    加以說服，使法院達於確信之程度，始得為被告有罪之認定
    ，否則，即應諭知被告無罪，由檢察官蒙受不利之訴訟結果
    ，此為檢察官於刑事訴訟個案中所負之危險負擔，即實質舉
    證責任。而被告否認犯罪，並不負任何證明責任，僅於訴訟
    進行過程中，因檢察官之舉證，致被告將受不利益之判斷時
    ，被告為主張犯罪構成要件事實不存在而提出某項有利於己
    之事實時，始需就其主張提出或聲請法院調查證據，然僅以
    證明該有利事實可能存在，而動搖法院因檢察官之舉證對被
    告所形成之不利心證為已足，並無說服使法院確信該有利事
    實存在之必要（最高法院100 年度台上字第6294號判決意旨
    參照）。
參、公訴意旨認被告涉犯行使偽造私文書罪嫌，係以被告之供述
    、告訴人之指訴、證人黃玉鳳、陳瑞彬、李文寶之證述、法
    務部調查局指紋鑑識實驗室鑑定書、臺南市政府勞工局勞資
    爭議調解紀錄、告訴人104年1月至7月上下班簽到簿、薪資
    及加班費結算切結書、附錄合約書、雇主與第二類外國人終
    止聘僱關係通知書、證明書及問卷等證據為憑。被告則堅詞
    否認有何行使偽造私文書之犯行，辯稱：我沒有偽造文書等
    語。辯護人則辯護稱：簽到簿為何人偽造，無法證明，告訴
    人指稱阮玉律向她表示是黃玉鳳叫她簽的，但阮玉律早就在
    104年2月出境，偽造的簽到簿是5月，不可能是阮玉律所簽
    ，且簽到簿是放置在任何人都可接觸到的位置，不一定就是
    被告所簽。而雇主依法有製作勞工出勤紀錄之義務，必須是
    內容與事實不符才有偽造文書的問題，但起訴書所認定被偽
    造之簽到日期，並無法證明上班時間是否正確，而且簽到簿
    內有部分為告訴人所簽，可見其上下班時間應與真實相符。
    證人李文寶於原審證稱，薪資部分由他負責發放，有關薪資
    明細表、加班費等書面都有提供給告訴人確認，告訴人已確
    認過薪資無短缺才會簽收，勞工局的問卷也透過勞工局向告
    訴人詢問確認後才勾選，告訴人已表示無積欠薪資，本案應
    無造成告訴人之損害等語。
肆、經查：　　
一、被告為天慈護理之家登記負責人，告訴人則為依就業服務法
    引進之第二類外國人，入境後從事機構看護工作，並於102
    年6月30日至104年9月11日間，受僱於天慈護理之家，以上
    為告訴人指訴在卷（他卷第7-8頁），並有雇主與第二類外
    國人終止聘僱關係通知書、證明書（他卷第185-188頁）在
    卷可佐。告訴人終止僱傭契約後，以天慈護理之家積欠加班
    費為由，向臺南市政府勞工局申請勞資爭議調解，於106年6
    月14日在永華行政中心進行調解會議，天慈護理之家由黃玉
    鳳代表出席調解，並提出告訴人104年1月至7月之上下班簽
    到簿，以上為黃玉鳳確認在卷（他卷第231頁），核與仲介
    公司員工李文寶之證述相符（原審卷第290-308頁），並有
    臺南市政府勞工局106年8月3日南市勞資字第1060746359號
    函及檢附之勞資爭議調解紀錄（他卷第65頁、67-68頁）、1
    04年1月至7月告訴人上班簽到簿（他卷第47-59頁）附卷可
    參。
二、告訴人104年1月至7月上下班簽到簿，其中107年4月25日至2
    8日、4月30日、5月1日至5日、5月7日至13日及5月15日至20
    日（共計23日，115處）欄位中，「Giang」或「giang」之
    簽名並非告訴人所為，屬偽造之簽名，除為告訴人證述在卷
    外（他卷第90-91頁、232頁），另有法務部調查局文書暨指
    紋鑑識實驗室鑑定書（原審卷二第141-142頁）可佐。而就
    上開偽造之簽名是否為被告所為，或被告指示不詳之人所為
    ，經查：
㈠、告訴人就其發覺上開偽造簽名之經過指稱：我要對天慈護理
    之家的老闆黃華盈提出偽造文書告訴，因今天（指106年6月
    14日）我有去跟天慈護理之家的代表調解，在臺南市政府勞
    工局8樓的調解委員會，該人叫做黃玉鳳，黃玉鳳今天有出
    示天慈護理之家的出勤卡，但該出勤卡並非我本人簽名的，
    所以是偽造的等語（他卷第7頁），其雖於提出告訴時，表
    示告訴之對象為被告，然依其所上開指訴，係因本件勞資爭
    議調解時，代表天慈護理之家出席之黃玉鳳，提出上下班簽
    到簿作為勞資爭議調解依據，因而發覺簽名遭偽造而提出告
    訴，並未指稱簽到簿上簽名遭偽造與被告有何關連性，僅稱
    因被告為負責人而對被告提出告訴。然告訴人所提為刑事告
    訴，並非民事案件之起訴，所提告訴之對象應為犯罪行為人
    ，以偽造文書罪為例，即應為實際偽造簽名或有犯意聯絡之
    人為限，此與民事僱傭關係存在於僱用人與受僱人之間，而
    以僱用人或其代表人為請求權行使之對象並不相同，尚不能
    僅以被告為天慈護理之家負責人，即認被告應就告訴人上下
    班簽到簿遭偽造簽名之事，負刑事上之偽造文書責任，二者
    不能混淆。
㈡、而就本件實際偽造簽名之人，告訴人證稱：104年4月份簽到
    簿，名字部分是我簽的，但名字旁邊的時間是黃華盈補的，
    我上班其實都是打卡，簽到簿是黃華盈隔一段時間拿給我很
    多張讓我簽名，簽名時沒寫時間，時間部分我有親眼看到黃
    華盈在我簽完名後，把時間寫上去，黃華盈時間是隨便亂寫
    ，他說是給勞工局檢查用的，我們上班會另外填寫訪視老人
    I/O紀錄表，所以看I/O紀錄表可以清楚我有沒有上班，我的
    意思是簽到簿是黃華盈事後讓我補簽，不是實際的上班時間
    ，時間是黃華盈補上去的等語（偵卷第232-233頁），依告
    訴人上開指訴，被告係於告訴人在簽到簿簽名完成後，另外
    填載上、下班時間，並指稱上、下班時間之登載不實，並非
    指稱被告有何偽造簽名之情況。而就簽到簿上偽造之簽名為
    何人所為，告訴人證稱：阮玉利（音譯，或稱阮玉律）在信
    上寫說，上班簽到簿是黃玉鳳叫他簽我的名字等語（偵卷第
    234頁），並未證稱偽造簽名部分與被告有何關連，反而明
    確指稱，偽造簽名係黃玉鳳指示他人所為。而偵查中檢察事
    務官再就告訴人告訴意旨向告訴人確認，其指稱：「（問：
    你告訴内容是否為106年8月10日、107年1月11日偵訊中所述
    ，黃華盈找人偽造104年4月25日至月底、104年5月1日至20
    日簽名，及其他部分簽名是你簽的，但時間部分不是你簽的
    ？）是，幫我簽名的是阮玉律，我問其他人知道的，阮玉律
    跟我說是黃玉鳳要他簽名的等語（偵卷第130頁），其再度
    明確指稱，偽造簽名之人為阮玉律，而阮玉律係經黃玉鳳指
    示所為，並非指證被告有偽造簽名之情況，而告訴人之所以
    堅持對被告提出告訴，實乃被告為天慈護理之家名義負責人
    ，而非被告有偽造其簽名之事實。
㈢、告訴人於本院審理中並證稱：阮玉律告訴我，是黃玉鳳叫阮
    玉律幫我簽名的，我不知道是誰偽造的，黃玉鳳跟黃華盈有
    起訴一個，還有一個漏掉，我後來再告黃玉鳳，我開始告是
    兩個都告，後來負責人出來檢察官才拉黃華盈，我一開始是
    兩個都告等語（本院卷第109頁）、黃玉鳳有找很多人來幫
    我簽名，讓勞工局檢查，是黃玉鳳叫阮玉律幫我簽的（同卷
    第114頁）等語，與偵查中之證述並無不同，是告訴人於偵
    查中提出偽造文書之告訴，依其告訴內容，應是指黃玉鳳涉
    嫌透過阮玉律偽造其簽名，並非被告，而告訴人之所以對被
    告提出告訴，恐係混淆刑事偽造文書責任，與民事僱用人責
    任分屬行為責任與契約責任，而以天慈護理之家負責人即被
    告為告訴對象，此由其於本院證稱：天慈護理之家真正負責
    人依資料上面是黃華盈，黃華盈跟我簽約，是我的老闆（本
    院卷第111頁）、黃華盈是負責人，那不是我的簽名，我不
    知道誰簽我的名字，黃華盈是老闆，上面的簽名不是我簽的
    ，被告要負責任等語（同卷第115頁），亦可明瞭。　
㈣、依告訴人之告訴意旨，係指稱黃玉鳳為指使阮玉律代其簽名
    之人，並非被告，已如上述，而衡以本件告訴人發覺簽名遭
    偽造，係其於終止僱傭契約後，以天慈護理之家積欠加班費
    為由，向臺南市政府勞工局申請勞資爭議調解，而於106年6
    月14日由黃玉鳳代表天慈護理之家出席調解，並提出告訴人
    104年1月至7月之上下班簽到簿，告訴人方發現簽名遭偽造
    ，而於同日提出偽造文書告訴，已如上述，則實際行使本件
    偽造上下班簽到簿之人，應為黃玉鳳，並非被告，而黃玉鳳
    經本院傳喚到庭以證人身分證稱：告訴人已經離開天慈護理
    之家過了很久，說要調解，當時黃華盈身體不舒服請病假，
    我先生楊明峰即天慈護理之家股東好像去開會，就叫我去處
    理，因為勞工局有要求簽到資料，我就去櫃子後面找，因為
    當時黃華盈已經請病假不在，我就去櫃子找，就找到一些，
    然後拿過去（本院卷第258-259頁）、調解當時黃華盈請病
    假，已經請很久病假，後來就沒來上班了（同卷第260頁）
    等語，依證人黃玉鳳之證述，本件偽造簽名之上下班簽到簿
    ，並非被告所交付，而是由黃玉鳳在被告請假期間自行在天
    慈護理之家取得，是並無證據證明被告曾經手本件偽造簽名
    之上下班簽到簿。
㈤、起訴意旨認為被告為涉嫌偽造告訴人簽名之人，係依循告訴
    人指稱，被告為天慈護理之家負責人，並為實際管理天慈護
    理之家內看護工之人，因而推斷被告涉嫌偽造告訴人於上下
    班簽到簿上簽名，並提出於勞資爭議調解委員會而行使，然
    被告為天慈護理之家之名義負責人，並管理天慈護理之家看
    護工，固為證人黃玉鳳證述在卷（本院卷第256-257頁），
    然證人黃玉鳳並證稱：我先生楊明峰本來是天慈護理之家執
    行長，也是股東代表人（本院卷第253-254頁）、楊明峰是
    股東推舉出來，要對股東負責，負責正常營運，不讓股東賠
    錢，員工福利、薪水都要有，生意要好，才會有收入，要對
    股東報告（同卷第255頁）、楊明峰底下是主任，當時是黃
    華盈，就是告訴人提告那段期間（同卷第256頁）、以管理
    權限而言，楊明峰是執行長，是最高的（同卷第265頁）、
    我們是資方代表，看帳是看總帳，楊明峰會問收付多少，薪
    資多少，有沒有賠錢，會看帳，楊明峰不想看就叫我看，我
    就看（同卷第267頁）等語，可見相較於楊明峰、黃玉鳳屬
    經營階層，被告僅屬受僱管理階層，就告訴人與天慈護理之
    家間之勞資爭議，被告實無直接之利害關係，尚無主動偽造
    告訴人簽名於上下班簽到簿之必要。
㈥、至於告訴人另指稱，曾看到被告在其簽名之上下班簽到簿上
    ，另行填載不實之上下班時間部分，則該部分既然確實由其
    所簽名後再交付被告，即與本案檢察官起訴偽造告訴人簽名
    部分之犯罪事實無關，並非本件起訴之範圍，併予敘明。
三、綜上，本件依檢察官所舉之證據及本院調查證據之結果，就
    被告是否有指使不詳看護工，偽造告訴人簽名於104年4月25
    日至28日、4月30日至5月5日、5月7日至13日、5月15日至20
    日之上下班簽到簿等構成要件事實，無法證明至毫無合理懷
    疑之心證程度，仍無從為被告有罪之諭知。
伍、駁回上訴之理由　　
一、檢察官上訴意旨略以：被告坦承有找人在上下班簽到簿代告
    訴人簽名，且告訴人在天慈護理之家確實有在中午休息時間
    工作，被告卻未給付薪資，被告確實有行使偽造私文書之犯
    行等語。　　
二、本院查：
　⒈被告於偵查中雖供稱：我有找人代為簽名，但我已經忘記找
    誰代為簽名等語（偵卷第131頁），然所稱找人代為簽名之
    具體日期為何，並未供述明確，而本件依告訴人之指訴，應
    為黃玉鳳指示阮玉律代其簽名，業經詳論如上，尚無從僅以
    被告上開供述即為對其不利之認定。　
　⒉就上訴意旨所稱，告訴人有於中午休息期間上班，天慈護理
    之家卻未給付加班費部分，因檢察官並未提出足以證明104
    年4月25日至28日、4月30日至5月5日、5月7日至13日及5月1
    5日至20日（共計23日），告訴人超時上班之相關證據，而
    於上訴後，公訴檢察官並以證人身分詰問告訴人此情，其證
    稱：（有沒有辦法說明哪段時間加班沒有給妳錢？）那是寫
    給勞工局看的，並不是正常的上下班時間，我自己附的資料
    上有寫，我有寫我一天上班13至15小時，只有寫一行字而已
    ，每一天都是這樣，我是寫給勞工局看，也有打卡，也有證
    人等語（本院卷第111-112頁），亦無法確定具體日期與時
    間，再核對以告訴人提出之「天慈護理之家-輸出入量監測
    紀錄單」及「打卡單」，其上所載之日期與上開遭偽造簽名
    之上下班簽到簿日期並不相同（原審卷第501-505頁、515頁
    、517頁、519-550頁，為104年1月、2月、7月、8月；同卷
    第509-511頁，為104年4月1日至18日），部分相同之日期，
    其所紀錄之時間均在告訴人與天慈護理之家簽立之附錄合約
    上班時間內（他字卷167頁，日班為8時至12時、14時至18時
    、加班為19時至20時；夜班為20時至24時、2時至6時、加班
    為7時至8時），並無告訴人於「本件起訴書所載日期內」，
    在中午休息時間（即13時）上班之相關紀錄（原審卷第553
    頁，為104年4月19日至27日，其中19日至24日非起訴範圍，
    25日、26日無告訴人上班紀錄，27日雖有告訴人上班紀錄，
    然當日13時並無工作紀錄；同卷第507頁，為104年5月13日
    至21日，僅5月20日6時有告訴人工作紀錄；同卷第551頁，
    為104年4月20日（或為28日之筆誤）、29日、30日，然均無
    告訴人於13時工作之紀錄），復經本院向告訴人及告訴代理
    人確認此部分之相關證據後表示：僅偵卷第25-28頁之打卡
    紀錄相關（本院卷第195頁、244頁）等語，然該等打卡紀錄
    之時間亦與本案被訴偽造上下班簽到簿之時間不符或未登載
    日期，是本件並無證據證明上訴意旨所指，告訴人有於起訴
    書所載日期，在中午休息時間加班之情形。
　⒊原判決以無證據證明被告有偽造或指示他人偽造告訴人簽名
    於上下班簽到簿，而為被告無罪之諭知，尚無違誤。至於原
    判決無罪理由另論及，本件於上下班簽到簿上偽造告訴人之
    簽名，並未損害於公眾或他人部分，按刑法之偽造文書罪，
    係著重於保護公共信用之法益，故所偽造之文書既足以生損
    害於公眾或他人，其犯罪即應成立（最高法院107年度台上
    字第1753號判決意旨參照），刑法處罰行使偽造私文書罪之
    主旨，重在保護文書公共之信用，非僅保護製作名義人之利
    益，故所偽造之文書，如足以生損害於公眾或他人，其罪即
    應成立（最高法院95年度台上字第3583號判決意旨參照），
    本件由不詳之人所偽造之上下班簽到簿，係據以核算告訴人
    薪資、加班費之依據，並由黃玉鳳實際提出於勞資爭議調解
    委員會行使，自有作為證明告訴人實際上下班時間之效用，
    除應保障告訴人之個人利益外，仍應保障文書公共信用性之
    公共利益，以作為勞動主管機關查核勞工工作時間、休息、
    休假是否符合勞動基準法相關規定之重要依據，則原判決僅
    以告訴人曾於終止契約時曾簽立切結書、證明書、問卷（他
    卷第119-137頁、167頁、185-189頁，原審卷一第213-265頁
    、267頁）為由，認為告訴人於終止契約時已表示天慈護理
    之家無積欠薪資，縱使本件上下班簽到簿中，告訴人之簽名
    遭偽造亦無造成告訴人利益之損害，卻對偽造勞工簽名於簽
    到簿可能造成文書信用性損害之公共利益棄置未論，其理由
    並非妥當，公訴檢察官以此指摘原判決理由不當（本院卷第
    280頁），尚非無見，併予敘明。
㈢、綜上，本件並無證據證明起訴書所指日期之上下班簽到簿上
    ，偽造之告訴人簽名，為被告或被告指示他人所為，即無從
    認定被告有起訴意旨所稱行使偽造私文書之犯行，原判決為
    被告無罪之諭知，其部分理由雖有未洽，然結論並無違誤，
    檢察官上訴請求改為被告有罪之諭知，為無理由，應予駁回
    。
陸、應適用之法律：刑事訴訟法第368條。　　
本案經檢察官黃信勇提起公訴、檢察官廖羽羚提起上訴、檢察官
楊碧瑛到庭執行職務。
中　　華　　民　　國　　110 　年　　5 　　月　　25　　日
                  刑事第一庭    審判長法  官　楊清安
                                      法  官　陳珍如
                                      法　官  蕭于哲
以上正本證明與原本無異。
檢察官如不服本判決應於收受本判決後20日內向本院提出上訴書
，其未敘述上訴理由者並得於提起上訴後20日內向本院補提理由
書，但應受刑事妥速審判法第9條第1項規定限制。
 被告不得上訴。                           
　　　　　                            書記官　徐振玉  
中　　華　　民　　國　　110 　年　　5 　　月　　25　　日
附錄法條：
刑事妥速審判法第9條第1項
除前條情形外，第二審法院維持第一審所為無罪判決，提起上訴
之理由，以下列事項為限：
一、判決所適用之法令牴觸憲法。
二、判決違背司法院解釋。
三、判決違背判例。